最　高　行　政　法　院　判　決
　　　　　　　　　　　　　　　　　　 96年度判字第00054號
上　訴　人　甲○○
訴訟代理人　王梵緒律師
被 上 訴人　高雄縣政府稅捐稽徵處
代　表　人　乙○○
上列當事人間因土地增值稅事件，上訴人對於中華民國93年8月5
日高雄高等行政法院93年度訴字第10號判決，提起上訴。本院判
決如下：
　　主  文
上訴駁回。
上訴審訴訟費用由上訴人負擔。
    理  由
一、本件上訴人與訴外人林敏村2人原共有高雄縣鳳山市○○段
    479及479之1地號2筆土地，應有部分各為二分之一（下稱系
    爭土地）。民國（下同）86年3月28日上訴人就其應有部分
    ，以買賣原因，按一般案件向被上訴人申報移轉，經被上訴
    人核定應納土地增值稅新臺幣（下同）8,785,601元，上訴
    人亦已繳清並辦理移轉登記在案。嗣上訴人與訴外人林敏村
    （其應有部分係於84年10月20日申報移轉，經被上訴人依一
    般稅率核課土地增值稅8,806,140元，林敏村亦已繳納並完
    成移轉登記，此部分否准退稅爭訟，另由原審以93年度訴字
    第9號案審理）共同於90年6月11日向被上訴人申請退還溢繳
    稅款，經被上訴人以90年6月15日90高縣稅財字第060803號
    函否准，渠等不服，共同提起訴願，經高雄縣政府以91年3
    月22日府法訴字第0910043279訴願決定：「原處分撤銷，並
    於收受決定書之次日起2個月內另為適法處分。」被上訴人
    乃依訴願決定意旨再行查明後，復以91年11月22日高縣稅財
    字第0910110252號函否准退稅。上訴人不服，再提起訴願，
    經被上訴人依訴願法第58條規定，將原處分撤銷自行重為適
    法之處分。被上訴人重為處分後，以92年5月7日高縣稅土字
    第0920028512函再否准所請，上訴人仍不服，循序提起行政
    訴訟。
二、上訴人起訴主張：系爭土地自62年至89年仍作農業使用，依
    行為時土地稅法第39條之2規定應免徵土地增值稅者。依該
    條免徵者，不以取得承受人繼續作農業使用之承諾書為要件
    ，同法施行細則第58條第1項第2款亦無「承受人無專任農耕
    以外職業或勞動工作之切結書」之規定，被上訴人以上訴人
    未補送承買人繼續作農業使用承諾書為由駁回上訴人之請求
    ，於法不合。為此訴請判決撤銷訴願決定及原處分。被上訴
    人應依上訴人申請作成返還上訴人溢繳土地增值稅款8,785,
    601元之行政處分。
三、被上訴人則以：系爭土地得否免徵土地增值稅，仍應以系爭
    土地移轉時之法令規定為審查標準。本件上訴人無法提出買
    受人繼續作農業使用承諾書，及移轉時作農業使用之證明，
    顯不符合行為時土地稅法施行細則第58條第1項第2款規定。
    另系爭土地雖經高雄縣政府89年5月12日勘查現場土地現況
    仍作農業使用，惟尚無法據此推定系爭土地於86年間上訴人
    申報土地移轉現值時，是否亦作農業使用。是以，被上訴人
    否准退稅，依法並無不合等語，資為抗辯。
四、原審斟酌全辯論意旨及調查證據結果，以：按「農業用地在
    依法作農業使用時，移轉與自行耕作之農民繼續耕作者，免
    徵土地增值稅。」「（第1項）依本法第39條之2第1項申請
    免徵土地增值稅者，依左列規定辦理：一、耕地：由申請人
    於申報土地移轉現值時，檢附土地登記簿謄本、主管機關核
    發之農地承受人自耕能力證明書影本，送主管稽徵機關。二
    、耕地以外之其他農業用地：由申請人於申報移轉現值時，
    檢附土地登記簿謄本、承受人戶籍謄本、繼續作農業使用承
    諾書，送主管稽徵機關。（第2項）前項土地登記簿謄本如
    無法證明土地使用分區者，應檢附都市計畫土地使用分區證
    明或都市計畫外證明文件。（第3項）第1項第2款之承受人
    ，以其戶籍謄本記載之職業為農民者為限。」分別為行為時
    土地稅法第39條之2第1項及同法施行細則第58條所明定。是
    依土地稅法第39條之2第1項免徵土地增值稅，應具備：為農
    業用地、在依法作農業使用時移轉及移轉與自行耕作之農民
    繼續耕作等要件。次按「本法第39條之2第1項所稱依法作農
    業使用時及繼續耕作之農業用地，指左列土地：一、耕地：
    依區域計畫法編定之農牧用地，或依都市計畫法編定為農業
    區、保護區之田、旱地目土地，或未依法編定而土地登記簿
    載為田、旱地目之土地。二、耕地以外之其他農業用地：依
    區域計畫法編定之林業用地、養殖用地、水利用地、或都市
    計畫農業區、保護區及未依法編定地區而土地登記簿所記載
    為林、養、牧、原、池、水、溜、溝8種地目之土地。」行
    為時土地稅法施行細則第57條第1項亦有明文。又「農業用
    地經都市計畫變更為新市鎮特定區、住宅區或其他使用分區
    ，在細部計畫尚未完成前，如經都市計畫主管機關認定，仍
    應依原來之土地使用分區別（或用地別）管制而視為農業用
    地，其於移轉或繼承時，仍有土地稅法第39條之2第1項及農
    業發展條例第31條規定之適用。」亦經財政部83年11月29日
    台財稅第830625682號函釋在案，且於89年6月7日修訂農業
    發展條例施行細則時，將之增訂於該施行細則第2條第2項。
    查土地稅法第39條之2第1項免徵土地增值稅規定，旨在藉免
    納土地增值稅，鼓勵農地農用及農地農有政策，依該條文之
    文義觀之，只要合於該條所定免稅要件者，當然發生免稅效
    果，本無待乎人民之申請。至行為時同條例施行細則第58條
    規定，旨在使稽徵機關獲得是否為農業用地以及承受人有無
    自耕能力之資料，以為審查之準據，所稱申請並非免稅之發
    生要件。是除所繳稅款已逾稅捐稽徵法第28條規定之期限者
    不得請求退還外，並不因移轉時未及時提出申請而生失權之
    效果。則本件系爭土地，只要於移轉當時，符合土地稅法第
    39條之2第1項之要件，且於稅捐稅捐稽徵法第28條規定之期
    限內提出免徵土地增值稅之申請，應許上訴人得於事後補申
    請免徵土地增值稅，當無疑義。第查，系爭土地原為「保護
    區」內「田」地目之土地，經高雄縣政府以80年10月28日府
    建都字第155380號函發布變更為「住宅區」土地，依土地稅
    法施行細則第57條第1項規定，該土地形式上已非屬土地稅
    法第39條之2所稱之農業用地。惟農業用地經都市計畫變更
    為新市鎮特定區、住宅區或其他使用分區，因細部計畫發布
    實施前，其建築使用仍受限制，致實質上維持原來土地使用
    分區別（或用地別）之使用者，其於移轉或繼承時，應仍視
    為農業用地，而認有土地稅法第39條之2第1項及農業發展條
    例第31條規定之適用，始符公平原則。本件系爭土地之細部
    計畫依高雄縣政府89年5月25日89府建都字第68473號函說明
    2表示，係至88年1月15日始以高雄縣政府府建都字第255643
    號函公告發布，是以於系爭土地移轉當時，其土地分區雖已
    自農業區變更為住宅區，惟其建築使用仍屬受到限制，自有
    前開說明之適用。至財政部83年11月29日台財稅第83062568
    2號函釋意旨，認前開情形，須經都市計畫主管機關認定，
    該土地尚未能准許依變更後計畫用途使用，而現況仍作農業
    使用者，始得視為農業用地，係屬如何認定「現況仍有繼續
    作農業使用」事實證據方法之指示性、技術性規定，乃便利
    土地出賣人舉證之例示規定，是以舉證方法非必須以前開財
    政部函釋情形為限，僅係土地出賣人符合該函釋之情形時，
    即免除其舉證責任。然若土地出賣人另可提出其他證據證明
    該地於變更使用分區後因細部計畫尚未發布，致其建築使用
    受到限制，現況仍繼續作為農業使用之事實者，仍得實質上
    予以認定。又系爭土地於移轉時至申請退還溢繳之土地增值
    稅期間，其移轉時因其建築使用仍受限制，仍得視為農業用
    地之移轉。但上訴人欲申請系爭土地因符合農業用地移轉免
    徵土地增值稅而請求退還溢繳之土地增值稅，仍應視其是否
    符合土地稅法第39條之2規定，即應符合系爭土地依法仍繼
    續作農業使用，且須移轉與自行耕作之農民繼續耕作二要件
    。就仍繼續作農業使用之證明，被上訴人雖主張，因上訴人
    申請退稅時點距移轉時相隔近5年之久，致都市計畫主管機
    關以無法認定系爭土地移轉當時是否仍作農業使用為由，不
    予認定系爭土地在細部計畫尚未完成前，仍應依原來之土地
    使用分區別管制，故系爭土地尚無財政部台財稅第83062568
    2號函釋之適用云云。然依前開說明，是否取得都市計畫主
    管機關之認定，僅係作為稅捐稽徵機關認定系爭土地是否仍
    作農業使用之證明方式之一，本件上訴人既可提出高雄縣政
    府89府建都字第68473號函證明系爭土地於89年5月12日經現
    場勘查仍作農業使用，並有證人錢富榮、林財旺、黃文傳於
    原審93年3月24日行準備程序時，到庭證明系爭土地自移轉
    至上訴人申請免徵土地增值稅期間，均係作農業使用，是以
    系爭土地於移轉當時至上訴人申請退稅時點，仍有繼續作農
    業使用之事實，應可認定。惟就系爭土地是否移轉與自行耕
    作之農民繼續耕作部分，土地稅法第39條之2第1項免稅之優
    惠規定，無非係為達農地農有、農用之目的，是以農業用地
    之承受人於受農業用地移轉之後，須繼續自行耕作，其土地
    出賣人始可享有免徵土地增值稅之優惠。本件上訴人並未提
    出系爭土地承受人沈進興於承受系爭土地至上訴人申請退還
    土地增值稅期間，事實上確於系爭土地有自行耕作之證明，
    沈進興雖於本件審理中證稱承受系爭土地當時具有佃農身分
    ，且該等土地是供農業使用等語，然就是否是自行耕作乙節
    ，則未予證實，且自其堅不配合上訴人出具繼續供農業使用
    承諾書理由惟恐影響自身權益證詞以觀，依常情或係因並無
    自行耕作之事實，為免日後遭追查補稅之累，而不願出具；
    另自證人錢富榮所證：「．．．上訴人的土地確實一直都有
    種植農作物，．．．但是否為沈建興，我並不知道．．．」
    等語，均查無證據證明承受人沈進興就系爭土地符合自行耕
    作之要件。上訴人於系爭土地移轉申報案核課土地增值稅確
    定後始提出免稅及退稅申請，雖該等土地符合可視同農業用
    地移轉之情形，惟僅能證明系爭土地有繼續作農業使用，但
    無法證明承受人沈進興有自行耕作之事實，即與土地稅法第
    39條之2免稅規定不合，被上訴人否准上訴人之聲請，依法
    並無違誤。綜上，上訴人主張既難採憑，則系爭土地移轉時
    因不符合土地稅法第39條之2第1項規定情事，自不符合免徵
    土地增值稅要件。是本件被上訴人否准上訴人之申請，理由
    雖未盡相同，結論並無二致，訴願決定予以維持，亦無不合
    。從而，上訴人起訴請求撤銷原處分及訴願決定，並返還溢
    繳之土地增值稅款為無理由等為其判斷之基礎，而駁回上訴
    人之訴。
五、上訴人上訴主張：系爭土地於細部計畫未完成前，仍應依原
    來之土地使用區或用地別管制而視為農業用地，即仍由原有
    地目定之。系爭土地原屬保護區之「田」地目，屬於第1款
    之耕地，依行為時土地稅法施行細則第58條第1項第1款之規
    定，上訴人僅須提出土地登記簿謄本及承受人自耕能力證明
    書影本，無須提出繼續自行耕作承諾書云云，經查原判決並
    非以上訴人未提出承受人繼續自行耕作承諾書為由，而認上
    訴人不符免徵要件，上訴人上開主張於結論並無影響。次查
    行為時土地稅法第39條之2規定，其目的在以稅捐之優惠，
    以便利自耕農民取得農地，而擴大農場經營規模，並藉以貫
    徹農地農用之政策，此觀該條之立法意旨自明。行為時土地
    稅法第39條之2第2項規定：「依前項規定，免徵土地增值稅
    之農業用地，於變更為非農業使用後再移轉時，應以其前次
    變更之日當期之公告土地現值為原地價，計算漲價總數額，
    課徵土地增值稅。」同法第55條之2第1項規定：「依第39條
    之2第1項取得之農業用地，取得者於完成移轉登記後，有左
    列不繼續耕作情形之一者，處以原免徵土地增值稅額2倍之
    罰鍰，其金額不得少於取得時申報移轉現值百分之二：一、
    再移轉與非自行耕作農民。二、非依第22條之1規定之各項
    原因，閒置不用者。三、非依法令變更為非農業用地使用。
    」同法施行細則第59條規定：「依本法第39條之2核定免徵
    土地增值稅之農業用地，主管稽徵機關應將核准文號註記有
    關稅冊，並列冊 (或建卡)保管。洽商有關機關定期檢查或
    抽查有無本法第55條之2第2款及第3款規定之情形。」是農
    業用地移轉，買賣雙方權益相互影響，是免徵土地增值稅之
    法定要件及法效果，並非只關係著出賣農業用地之原所有人
    之權益，更課予農業用地之取得者繼續耕作之義務。違反該
    義務時，處以罰鍰，並影響農業用地之取得者再移轉時土地
    增值稅之負擔。依行為時土地稅法第39條之2第1項規定免徵
    土地增值稅後，如承受人不繼續作農業使用時，依同法第55
    條之2規定，係對承受人處以罰鍰，而非向原土地所有人追
    繳原免徵之土地增值稅。惟如未依行為時土地稅法第39條之
    2第1項規定免徵土地增值稅之農業用地，承受人取得農業用
    地後未繼續耕作，即不得依該條規定對承受人裁罰。故土地
    稅法89年1月26日始修正增訂第39條之3第1項規定：「依前
    條第1項規定申請不課徵土地增值稅者，應由權利人及義務
    人於申報土地移轉現值時，於土地申報書註明註明農業用地
    字樣提出申請，其未註明者，得於土地增值稅繳納期間屆滿
    前補行申請，逾期不得申請不課徵土地增值稅。但依規定由
    權利人單獨申報土地移轉現值者，該權利人得單獨提出申請
    。」明定應由權利人及義務人提出申請，行為時土地稅法未
    明文應經權利人提出申請。惟免徵土地增值稅結果，既課以
    承受人繼續耕作之義務，則行為時土地稅法雖未明文應經權
    利人提出申請，解釋上仍應認權利人業依行為時土地稅法施
    行細則第58條規定申請者，始得免徵土地增值稅，稅捐稽徵
    機關無從逕依職權核定免徵土地增值稅而課以承受人繼續耕
    作之義務。本件上訴人與承受系爭農地者於移轉登記前申請
    土地增值稅核定時（依土地稅法第59條規定，由權利人及義
    務人共同申請），未申請免徵土地增值稅，被上訴人無從逕
    自核定免徵土地增值稅。當時土地稅法第39條之3雖尚未增
    訂，上訴人申請免徵土地增值稅之權利固未因該增訂之第39
    條之3規定而喪失，惟土地增值稅之核課，係於移轉登記前
    ，是移轉登記後是否繼續作農業使用，於移轉前核定是否免
    徵土地增值稅時自無從審究，本件上訴人則係於移轉後始申
    請免徵，縱核准免徵，亦不能依行為時土地稅法第55條之2
    規定課以及追究承受人於移轉後未繼續作農業使用之責，是
    本件於移轉後申請免徵，被上訴人自得審核系爭農地移轉後
    是否合於承受人自行耕作之要件而為准駁之依據，否則上訴
    人出售農地時，不申請免徵土地增值稅，於移轉多年後始申
    請免徵，並以承受人移轉後是否自行耕作非核定免徵應審核
    之要件，要求免徵，達成規避免徵土地增值稅之農業用地依
    行為時土地稅法施行細則第59條規定須列冊保管定期檢查或
    抽查，有無行為時第55條之2第2款及第3款所規定之不繼續
    耕作情形，有則依法對於農業用地之取得者處以罰鍰之規定
    ，顯非行為時土地稅法第39條之2及第55條之2規定立法原意
    ，且有失公平。上訴人主張移轉後承受人是否自行耕作應對
    承受人課罰，而非使免徵土地增值稅之效果消滅云云，洵無
    可取。原判決認定上訴人有申請免徵權利，但本件無法證明
    承受人沈進興有自行耕作之事實，與土地稅法第39條之2免
    稅規定不合，並無理由矛盾情形。所引本院88年度判字第39
    2號判決未經採為判例，無拘束本件之效力，且案情有間，
    難以執為有利上訴人裁判之依據。財政部73年台財稅第6491
    4號函釋係關於移轉範圍之解釋、土地法第30條係關於農地
    移轉之限制規定，均與本件無關，上訴人執此上訴，均無可
    採，其並執詞，就原審取捨證據，認定事實之職權行使，指
    摘原判決未當，聲明廢棄，非有理由，應予駁回。
六、依行政訴訟法第255條第1項、第98條第3項前段，判決如主
    文。
中　　華　　民　　國　　96　　年　　1　　 月　　18　　日
                  第二庭審判長法  官　高　啟　燦
                              法  官  黃　璽　君
                              法  官　廖　宏　明
                              法  官　楊　惠　欽
                              法  官　林　樹　埔
以  上  正  本  證  明  與  原  本  無  異
中　　華　　民　　國　　96　　年　　1　　 月　　19　　日
　　　　　　　　　　　　　　　書記官　邱　彰　德
